【裁判字號】    89,易,452
【裁判日期】    900808
【裁判案由】    詐欺
【裁判全文】
臺灣新竹地方法院刑事判決                          八十九年度易字第四五二號
    公  訴  人  臺灣新竹地方法院檢察署檢察官
    被      告  甲○○
右列被告因詐欺案件，經提起公訴（八十八年度偵字第八七八六號），判決如左：
    主  文
甲○○無罪。
    理  由
一、本件公訴意旨略以：被告甲○○意圖為自已不法之所有，基於概括之犯意，自民
    國八十四年間某日起，於新竹縣芎林鄉○○村○○街二○八號，多次佯以做貿易
    生意需調現週轉為由，用彰化銀行支票建立信用，向乙○○陸續借得款項，嗣於
    八十五年間乃以相同之理由，而改以客票向乙○○陸續詐得款項，因甲○○所交
    付之客票幾多退票未獲付款，而一再換票最後換成本票，至八十六年十二月三十
    日，因所交付之本票無一兌現，至此乙○○始確知受騙，合計共詐騙新台幣（下
    同）一千零四十七萬元，因認被告甲○○涉犯刑法第三百三十九條第一項之詐欺
    取財罪嫌等等。
二、(1)、按犯罪事實應依證據認定之，無證據不得推定其犯罪事實；又不能證明被告
    犯罪或其行為不罰者，應諭知無罪之判決，刑事訴訟法第一百五十四條、第三百
    零一條第一項，分別定有明文。(2)、又告訴人之告訴，係以使被告受刑事訴追為
    目的，是其陳述是否與事實相符，仍應調查其他證據以資審認；而被害人之陳述
    如無瑕疵，且就其他方面調查又與事實相符，固足採為科刑之基礎，倘其陳述尚
    有瑕疵，則在未究明前，遽採為論罪科刑之依據，即難認適法，最高法院著有五
    十二年台上字第一三００號、六十一年台上字第三Ｏ九九號判例可資參照。(3)、
    再認定不利於被告之事實，須依積極證據，苟積極證據不足為不利於被告事實之
    認定時，即應為有利於被告之認定，更不必有何有利之證據；且事實之認定，應
    憑證據，如未能發現相當證據，或證據不足以證明，自不能以推測或擬制之方法
    ，以為裁判基礎；而認定犯罪事實所憑證據，雖不以直接證據為限，間接證據亦
    包括在內；然而無論直接或間接證據，其為訴訟上之證明，須於通常一般之人均
    不致有所懷疑，而得確信其為真實之程度者，始得據為有罪之認定，若其關於被
    告是否犯罪之證明未能達此程度，而有合理性懷疑之存在，致使無從形成有罪之
    確信，根據「罪證有疑，利於被告」之證據法則，即不得遽為不利被告之認定，
    亦分別有最高法院三十年上字第八一六號、四十年台上字第八六號、七十六年台
    上字第四九八六號等判例可資參照。(4)復按刑法第三百三十九條第一項詐欺罪之
    成立，以意圖為自己或第三人不法之所有，以詐術使人陷於錯誤，而將本人或第
    三人之物交付為要件，即詐欺罪之成立要件，必須行為人有施用詐術之行為始能
    成立。所謂以詐術使人交付，必須被詐欺人因其詐術而陷於錯誤，若其所用方法
    不能認為詐術，亦不致使人陷於錯誤，即不構成該罪，最高法院四十六年台上字
    第二六Ｏ號判例可資參照，即須行為人主觀上有為自己或第三人不法所有之意圖
    ，而客觀上亦有施用詐術，始能成罪，因此苟無積極證據足資證明行為人確有不
    法所有意圖並施用詐術，自不能認為成立詐欺罪。(5)至於債務人於債之關係成立
    後，如有未依債之本旨履行民事債務之情形，在一般社會經驗上可能之原因甚多
    ，縱令是出於惡意不為履行，苟無足以證明其在債之關係發生時，自始即具有不
    法所有意圖之積極證據，亦僅能令負民事之遲延給付責任，依刑事訴訟法第一百
    五十四條之規定，尚不得據此債信違反之客觀事態，而推定債務人自始即有詐欺
    取財或詐欺得利之犯意。
三、本件公訴人認被告甲○○涉有詐欺犯行，無非係以上開事實有告訴人乙○○之指
    訴，並有告訴人所有之代收票據憑摺與被告積欠告訴人本票明細表各一紙、換票
    明細表七張在卷可證，而被告亦坦承於八十四年間即以做貿易及壽衣為由，向告
    訴人借款，而被告經營之德仟國際有限公司，係於八十五年二月九日，始獲准登
    記，亦有該公司執照在卷可查，為其論據。
四、訊據被告甲○○堅決否認有前開詐欺犯行，辯稱：八十二年起就與告訴人有金錢
    往來，大都是用客票，少部分是用我自己的支票向告訴人借款，陸續借了三千多
    萬，有一千零四十七萬九百五十元沒還，因這些錢都是客票我也是被倒，沒錢還
    ，因我有背書，乙○○要求我七天內開本票換回來，但我說我沒錢還，他說可以
    讓我慢慢還，所以沒有寫日期，其中有寫日期的本票是我開的日期，其他的日期
    都不是我寫的、向乙○○借錢都有付利息，我自己的支票是五分利，客票是三分
    利，因我本身沒錢，要週轉才去向乙○○借錢等語。經查：
（一）被告自承於八十二年間即與告訴人有金錢之往來，而告訴人於本院訊問時雖指
      稱係自八十四年間開始借錢給被告（見本院卷宗第二０八頁），而於偵查中卻
      指稱與被告金錢往來已有十幾年之久，且因與被告是朋友，並熟識才借他等語
      （見偵查卷宗第三十一頁背面），是被告與告訴人間金錢往來已久之事實，應
      可肯認，合先敘明。
（二）再公訴人認被告自八十四年某日起即基於概括之犯意，多次佯以做貿易生意需
      調現週轉為由，陸續以支票、客票向告訴人詐得款項等等，然查：被告陳稱大
      都是用客票向告訴人借錢，少部分是用其自己的支票等情，為告訴人所不否認
      ；再經本院命告訴代理人即告訴人之子丙○○提出告訴人乙○○位於新竹縣芎
      林鄉農會代收票據憑摺二本，並交由被告影印後命被告提出憑摺中何者係被告
      所交予告訴人之支票（含自己之支票及客票），而於該影印憑摺中（附於本院
      卷宗外）經以藍色筆打勾部分係被告交予告訴人一節，告訴人亦自承確係如此
      （見本院卷宗第二０七頁）；又經本院向芎林鄉農會調閱告訴人乙○○開設於
      該農會存款帳號00000000000000自八十四年一月一日起至八十六年六月三十日
      止之所有存提款明細表中，二相比較（影印憑摺、存摺存提款明細），可知，
      被告於影印憑摺中以藍色筆打勾部分自八十四年一月一日起至八十五年二月二
      十九日止，不論是被告以自己開設於彰化商業銀行溪湖分行帳戶及慶豐商業銀
      行員林分行帳戶之支票，抑或是以他人之客票所交予告訴人者均有於期限前兌
      現而存入告訴人開設於芎林農會之存款帳戶中，亦經本院每筆核對無誤（在影
      印憑摺中被告以藍色筆打勾部分右方以鉛筆打勾、在存摺存提款明細表中以鉛
      筆劃直線）；再亦可知自八十五年三月一日起被告所交予告訴人之個人支票及
      客票始出現有退票現象。
（三）綜上，可認被告與告訴人有長期之借貸關係，金錢往來相當密切頻繁，且自八
      十四年一月一日起至八十五年二月二十九日止，被告所交予告訴人之個人支票
      及客票均已獲兌現，被告此時之資力應無虞，是以被告自八十四年一月一日起
      至八十五年二月二十九日止，於向告訴人借款時主觀上應無不法所有之意圖，
      而客觀上亦無施用任何之詐術行為而使告訴人陷於錯誤而支付金錢，應可確認
      ；再經本院函查被告開設於彰化商業銀行溪湖分行之支票信用紀錄，可知被告
      僅於八十四年十二月十二日有一張二十萬元之支票未獲兌現而遭退票，其餘並
      無任何退票紀錄（見本院卷宗第三十九頁以下）。而被告自八十五年三月起所
      交予告訴人之支票及客票雖有陸續出現領回或退票之情形，且以客票出現退票
      之情形占大部分，然仍有多筆被告個人支票及客票已獲兌現，是可認被告所辯
      「我也是被倒，沒錢還，因我有背書，經告訴人要求才開本票換回來」（被退
      票之客票及個人支票）等情，尚可採信，亦難據此推認被告自八十五年三月起
      於向告訴人借款時主觀上有不法所有之意圖，客觀上有施用何詐術行為；
（四）而被告於所交予告訴人之個人支票及客票相繼退票後，所交予告訴人之十八張
      本票，實乃因事後被告經濟情況惡化，換票所得之擔保，且於被告開立第一張
      本票時（八十五年四月三十日）亦同時將其位於彰化縣二林鎮○○段萬興小段
      二九六－二０地號之土地及其上之建物即被告之住所彰化縣二林鎮永興里五鄰
      平和巷七九號設定抵押予告訴人，而使告訴人之債權更能獲得擔保（見偵查卷
      宗第四十六頁背面及本院卷宗第三十六、四十九頁），再被告自八十六年四月
      一日起至九十年四月二十三日止仍陸續清償所欠告訴人之部分款項，亦有被告
      所提出之收據、送貨單（以貨抵債）及電匯單在卷可證（見本院卷宗第十八頁
      以下），並有證人即將該收據上之款項送交予告訴人簽收（八十八年六月二日
      之收據）之被告前職員劉文欽於本院審理時證述屬實；而該收據、送貨單上亦
      均有告訴人乙○○或告訴人之代理人丙○○之簽名應可信為真實，而此累積之
      金額亦有近百萬元，足見被告事後於經濟情況不佳時仍試圖償還前欠告訴人之
      借款，則根據前開說明，若無法證明被告在債之關係發生時，自始即具有不法
      所有意圖之積極證據，被告縱未依債之本旨履行民事債務，即令是出於惡意不
      為履行，仍不得推定債務人自始即有詐欺之犯意，而本件被告如前所述其向告
      訴人借款之初，主觀上並無不法所有之意圖，且於事後經濟狀況不佳時仍試圖
      清償向告訴人所借之款項，其更無惡意不為履行債務，當更無法據此推認被告
      自始即有詐欺之犯意。
（五）綜上所述，可認被告自與告訴人認識以來彼此間金錢往來即極為密切，且自八
      十四年一月一日起至八十五年二月二十九日止，其所交予告訴人之個人支票及
      客票均能兌現，信用極為良好；再被告雖自八十五年三月起所交予告訴人之個
      人支票及客票，雖有退票情形，然亦仍有多筆已獲兌現，且於累積多張遭退票
      之支票後亦開立有本票交告訴人收執，並提供房地設定抵押予告訴人以供告訴
      人作為擔保，再被告事後亦試圖償還所欠告訴人之款項，是以可認被告於向告
      訴人借款之初，主觀上並無意圖為自己或第三人不法之所有，而於客觀上亦未
      對告訴人施以詐術，是被告上開辯稱乃因被人倒債沒錢還才開立本票給告訴人
      等情應可採信，是尚不能因被告事後無力償還全部借款，即不得僅依據被告債
      信違反之客觀事態，而推定被告原即有詐欺取財之犯意。綜上，被告事後借錢
      未還，乃屬民事糾葛，核諸前開說明，不得遽認被告有詐欺之犯行。被告所辯
      無詐欺故意，足以採信。此外，復查無其他積極證據，足資證明被告確有公訴
      人所指之詐欺犯行，應認不能證明被告確有犯罪，依據首開最高法院判例意旨
      、及「罪證有疑，利於被告」之證據法則及相關說明，本院自應依法諭知被告
      無罪之判決，以免冤抑。
五、應依刑事訴訟法第三百零一條第一項，判決如主文。
中      華      民      國    九十      年      八      月      八      日
                                    臺灣新竹地方法院刑事第一庭
                                        審判長  法  官  賴  淑  敏
                                                法  官  林  秋  宜
                                                法  官  馮  俊  郎
右正本證明與原本無異。
如不服本判決，應於判決送達後十日內向本院提出上訴狀（應附繕本），上訴於臺灣
高等法院。
                                                書記官  鄭  姿  萍
中      華      民      國    九十      年      八      月      八      日


司法院資訊處製作；財團法人民間司法改革基金會備份。
